臺灣高等法院刑事判決　　　　　　　　96年度上訴字第2441號
上　訴　人　丙○○
即　被　告
　　　　　　　　　　現另案於臺灣臺北監獄臺北分監執行中
選任辯護人　沙洪律師
上　訴　人　甲○○
即　被　告
　　　　　　　　　　現另案於臺灣桃園女子監獄執行中
指定辯護人　本院公設辯護人郭書益
上列上訴人因毒品危害防制條例案件，不服臺灣板橋地方法院96
年度訴字第194號，中華民國96年5月4日第一審判決（起訴案號
：臺灣板橋地方法院檢察署95年度偵字第22078號），提起上訴
，本院判決如下：
    主  文
原判決撤銷。
丙○○免訴。
甲○○無罪。
    理  由
一、公訴意旨略以：丙○○（所涉施用毒品罪嫌部分，另案提起
    公訴）、甲○○（所涉施用毒品及冒傅佳玲應訊之偽造文書
    罪嫌部分，各另案偵辦）均明知海洛因、安非他命係毒品危
    害防制條例中之第一、二級毒品，不得持有或販賣。惟丙○○竟意圖販賣海洛因、安非他命營利，於民國（下同）95年
    9月18日為警查獲前一週之某日，在臺北縣板橋市○○街36
    之5號馥麗旅社內，分別以新臺幣（下同）24萬元、18萬元
    之代價，向不詳姓名年籍綽號阿賓之成年男子取得海洛因37
    .5 公克（1兩）、安非他命75公克（2兩）後，除少部分供
    己施用外，餘則意圖販賣予不特定人而持有海洛因、安非他
    命。嗣於95年9月17日晚間11時許，在上址馥麗旅社603室內
    ，甲○○為賺取佣金，竟與丙○○基於販賣第二級毒品之犯
    意聯絡，由甲○○以行動電話0000000000號撥打行動電話00
    00000000號予林榮民，邀約林榮民前來，以介紹林榮民向丙○○購買第二級毒品安非他命。惟林榮民於翌（18）日凌晨
    0時30分許，進入上址房間後，隨即遭警方臨檢，為警當場
    查獲，始未能完成毒品交易，並在浴室天花板上，經警扣得
    丙○○所有之電子磅秤乙臺、吸食器乙個、海洛因3包（其
    中1包未含法定毒品成分，其餘2包共驗餘淨重18.94公克）
    、安非他命5包（共計淨重52.11公克）、分裝袋90個、毒品
    殘渣袋9個及現場各人所有之行動電話6支（含電話號碼0000
    000000號、0000000000號、0000000000號、0000000000號SI
    M卡各1張）等物。案經臺北縣政府警察局板橋分局報請偵辦
    。因認被告丙○○所為，係犯毒品危害防制條例第4條第1項
    、第2項之販賣第一級、第二級毒品海洛因、安非他命罪嫌
    。又被告被告洪毓所為，係犯毒品危害防制條例第4條第5項
    、第2項之販賣第二級毒品未遂罪嫌。被告丙○○、甲○○
    間，就販賣第二級毒品安非他命部分，有犯意聯絡，行為分
    擔，皆為共同正犯。又被告丙○○意圖販賣而持有第一級、
    第二級毒品行為，已為販賣毒品行為所吸收，不另論罪。被
    告丙○○之第二次販賣第二級毒品安非他命罪未遂部分，與
    前揭販賣第二級毒品罪部分，係包括一罪，為集合犯，不另
    論罪。另被告丙○○曾因偽造文書案件，於93年19月11日經
    臺灣板橋地方法院92年度訴字第934號判處有期徒刑四月確
    定，甫於94年6月2日執行完畢，五年以內再犯本罪，為累犯
    ，請依法加重其刑。扣案如事實欄所載之物，請依法宣告沒
    收等語。
二、按犯罪事實應依證據認定之，無證據不得認定其犯罪事實；
    又不能證明被告犯罪者，應諭知無罪之判決，刑事訴訟法第
    154條第2項、第301條第1項分別定有明文。再認定被告有罪
    之事實，應憑證據，如未能發現相當之證據，或證據不足以
    證明，自不能以推測或擬制之方法，以為裁判之基礎；且認
    定事實所憑之證據，其為訴訟上之證明，須達於通常一般人
    均不致有懷疑，而得確信其為事實之程度者，始得據為有罪
    之認定，倘其證明尚未達到此一程度而有合理之懷疑存在時
    ，尚難為有罪之認定基礎；另苟積極證據不足以為不利於被
    告事實之認定，即應為有利於被告之認定，更不必有何有利
    之證據（30年上字第816號、40年臺上字第86號、76年臺上
    字第4986號判例參照）。且證人之證言固非不得做為認定被
    告犯罪事實之證據，惟須此項證言無瑕疵可指，且與事實相
    符者，始足當之，苟證人之證言有瑕疵時，即不得做為不利
    被告認定之唯一依據。為貫徹無罪推定原則，檢察官對於被
    告之犯罪事實，應負實質舉證責任。刑事訴訟法修正後第16
    1條（下稱本法第161條）第1項規定「檢察官就被告犯罪事
    實，應負舉證責任，並指出證明之方法」，明訂檢察官舉證
    責任之內涵，除應盡「提出證據」之形式舉證責任（參照本
    法修正前增訂第163條之立法理由謂「如認檢察官有舉證責
    任，但其舉證，仍以使法院得有合理的可疑之程度為已足，
    如檢察官提出之證據，已足使法院得有合理的可疑，其形式
    的舉證責任已盡」）外，尚應「指出其證明之方法」，用以
    說服法院，使法官「確信」被告犯罪構成事實之存在。此「
    指出其證明之方法」，應包括指出調查之途徑，與待證事實
    之關聯及證據之證明力等事項。同條第2、3、4項，乃新增
    法院對起訴之審查機制及裁定駁回起訴之效力，以有效督促
    檢察官善盡實質舉證責任，藉免濫行起訴。刑事訴訟法修正
    後第163條釐訂法院與檢察官調查證據責任之分際，一方面
    揭櫫當事人調查證據主導權之大原則，並充分保障當事人於
    調查證據時，訊問證人、鑑定人或被告之權利（同條第1項
    ）；另一方面例外規定法院得及應依職權調查證據之補充性
    ，必待當事人舉證不足時，法院始自動依職權介入調查，以
    發見真實（同條第2項）；再增訂法院依職權調查證據前，
    應踐行令當事人陳述意見之程序（同條第3項），以貫徹尊
    重當事人查證之主導意見，確保法院補充介入之超然、中立
    。且「案件曾經判決確定者，應諭知免訴之判決，為刑事訴
    訟法第302條第1款所明文規定。此項訴訟法上所稱之一事不
    再理之原則，關於實質上一罪或裁判上一罪，均有其適用。
    按毒品危害防制條例第5條第2項之意圖販賣而持有第二級毒
    品罪，係指以非營利之目的而販入或因其他原因而持有毒品
    ，其後始起意出售所持有之毒品以營利，且迄未著手賣出者
    而言。所謂意圖，乃犯罪構成之主觀違法要素，亦屬犯罪之
    成立要件；行為人是否具有販賣之意圖而持有毒品，須以嚴
    格之證據證明之，亦即必須有相當之客觀事實，足以表徵其
    主觀意念之遂行性及確實性，始足當之。此之意圖販賣而持
    有第二級毒品罪，與同條例第11條第2項之持有第二級毒品
    罪，皆屬初始非以營利為目的而持有第二級毒品，為其基本
    犯罪事實；前者之罪乃後罪之特別規定，係以有販賣之意圖
    而持有為其加重處罰之條件，均為法律規定應予評價處罰者
    ，即令法律上之規範評價輕重容有不同，於訴訟法上仍不失
    為同一性之犯罪事實，故起訴之基本事實如為持有第二級毒
    品之犯行，法院認定之事實又未軼出上開範圍，自應就其持
    有第二級毒品之犯行予以審理，併有同一行為禁止為重覆刑
    罰評價之適用（96年度台上字第1772號判決參照）」。
三、公訴意旨認被告丙○○、甲○○涉有前述罪嫌，係以：被告
    丙○○於警詢及偵查之供述。被告甲○○於警詢及偵查之自
    白。證人即同案被告乙○○於警詢及偵查之供述。證人林榮
    民於警詢時及偵查之證述。如事實欄所載之扣案物。搜索扣
    押筆錄、扣押物品目錄表、現場照片8幀。法務部調查局（
    海洛因）鑑定書乙份，內政部警政署刑事警察局（安非他命
    ）鑑定書乙份等為主要論據。
四、證據能力部分：
(一)、辯護意旨雖稱：「卷附甲○○調查筆錄係甲○○冒用傅佳玲
    之名應訊依刑事訴訟法第159條之規定無證據能力，及甲○○冒用傅佳玲之名在檢察官訊問時之陳述，亦無證據能力」
    等語，然前述上訴人即被告甲○○冒用傅佳玲名於警詢、偵
    查之陳述，仍屬於被告甲○○本人之陳述，僅係冒名為之，
    並非被告以外之人於審判程序以外之陳述，且並無證據證明
    被告甲○○當時於警詢、偵查之陳述出自於非任意性，是應
    具備證據能力至於辯護意旨所稱：「林榮民、乙○○之調查
    筆錄，均係被告以外之人在審判外之陳述，依刑事訴訟法第
    159條第1項無證據能力」部分，經查，證人林榮民於警詢、
    偵查與原審具結之陳述不符，且並無證據證明林榮民於警詢
    、偵查之陳述分別具有較可信之特別情況，且為證明犯罪事
    實所必要與顯然有不可信之情況，而警詢筆錄記載查獲當日
    係乙○○介紹甲○○向上訴人即被告丙○○購買毒品後，再
    於同旅社聯絡林榮民前來向甲○○購買毒品，但查獲之當場
    卻有林榮民在場，足徵其警詢所為陳述與常理有違，其可信
    性尚有疑問，又林榮民於偵查具結之陳述，係於警察移送當
    日所為，其被列為移送對象涉及是否被聲請羈押，且其於警
    詢係稱至該馥麗旅社接甲○○回家，順便問他如何購買安非
    他命，並非向甲○○購買毒品，是林榮民於警詢、偵查之陳
    述是否可信存疑，應認為不具備證據能力。而檢察官起訴書
    所記載林榮民向丙○○購買第二級毒品安非他命行為，因乙○○於警詢並未陳述被告甲○○、丙○○販賣毒品，無不利
    或有利於被告甲○○之陳述記載，該部分雖屬於被告以外之
    人於審判程序以外之陳述，然與待證事實無關，因為不援引
    為證據，是無需審究其證據能力，至於乙○○於偵查具結之
    陳述，並無顯有不可信之情況，而具備證據能力，然其所為
    證詞並無被告甲○○、丙○○販賣第一級或第二級毒品，是
    亦無從援引為被告甲○○、丙○○有起訴事實之不利證據。
(二)、被告丙○○被訴犯毒品危害防制條例第5條第1項、第2項之
    意圖販賣而持有第一級、第二級毒品海洛因、安非他命罪嫌
    部分：起訴書之犯罪事實欄之記載為：「丙○○竟意圖販賣
    海洛因、安非他命營利，於民國（下同）95年9月18日為警
    查獲前一週之某日，在臺北縣板橋市○○街36之5號馥麗旅
    社內，分別以24萬元、18萬元之代價，向不詳姓名年籍綽號
    阿賓之成年男子取得海洛因37.5公克（1兩）、安非他命75
    公克（2兩）後，除少部分供己施用外，餘則意圖販賣予不
    特定人而持有海洛因、安非他命」，依據起訴書所記載之事
    實，係認為被告丙○○所為，係犯毒品危害防制條例第5條
    第1項、第2項之意圖販賣而持有第一級、第二級毒品海洛因
    、安非他命罪嫌。然起訴書所記載之法條卻為：「被告丙○○所為，係犯毒品危害防制條例第4條第1項、第2項之販賣
    第一級、第二級毒品海洛因、安非他命罪嫌」，而有錯誤，
    且起訴書所記載之被告丙○○購入第一級、第二級毒品地點
    ，與另敘述之販賣第二級毒品地點，均為臺北縣板橋市○○
　　街36之5號馥麗旅社內，此情形顯然與避免因毒品違法查禁
  　風險之常理有違，則起訴書所指之此部分犯嫌是否實在，已
    非無疑。而被告丙○○於95年9月17日晚間11時許，在馥麗
    旅社603室，經警查扣被告丙○○所有之電子磅秤乙臺、吸
    食器乙個、海洛因3包（其中1包未含法定毒品成分，其餘2
    包共驗餘淨重18.94公克）、安非他命5包（共計淨重52.11
    公克）、分裝袋90個、毒品殘渣袋9個等物，係被告丙○○
    所有，業據被告丙○○坦承，且與證人乙○○、甲○○（冒
    名傅佳玲）於偵查具結陳述之詞相符，且被告此部分持有第
    一級毒品與第二級毒品部分之犯行，為其施用第一級毒品與
    第二級毒品犯行所吸收，並經臺灣板橋地方法院以95年度訴
    字第3354號刑事判決判處有期徒刑，嗣經本院以96年度上訴
    字第685號判決上訴駁回，且由最高法院於96年6月14日以96
    年度台上字第3164號判決上訴駁回確定，有各該判決在卷可
    查，按「刑事訴訟法第302條第1款規定，案件曾經判決確定
    者，應諭知免訴之判決，此項訴訟法上所謂一事不再理之原
    則，關於實質上一罪或裁判上一罪，均有其適用，牽連犯係
　　裁判上一罪，如其方法或結果之犯罪行為，業經判決確定，
  　其效力當然及於全部，倘檢察官復就牽連犯中之方法或結果
    行為，重行起訴，即應諭知免訴之判決，不得再予論科（60
    年台非字第77號判例）」，本件被告丙○○否認起訴書所記
    載之毒品危害防制條例第5條第1項、第2項之意圖販賣而持
    有第一級、第二級毒品海洛因、安非他命罪嫌，坦承查獲之
　　前述毒品為其所持有，係供其非法施用，而依證人林榮民於
  　原審，證人乙○○、甲○○（冒名傅佳玲）於偵查具結陳述
    之詞，均無被告丙○○意圖販賣而持有第一級、第二級毒品
    海洛因、安非他命之陳述，尚難僅憑查獲之前述第一級、第
　　二級毒品，即推論被告丙○○意圖販賣而持有第一級、第二
  　級毒品海洛因、安非他命，又被告持有前述第一級、第二級
    毒品海洛因、安非他命之犯行，業經判決確定，依據前述說
　　明（96年度台上字第1772號判決參照），此部分應為免訴之
　  諭知。
(三)、被告丙○○、甲○○被訴共同販賣第二級毒品予林榮民未遂
    部分，起訴書係認為：「被告丙○○所為，係犯毒品危害防
    制條例第4條第1項、第2項之販賣第一級、第二級毒品海洛
    因、安非他命罪嫌。又被告洪毓所為，係犯毒品危害防制條
    例第4條第5項、第2項之販賣第二級毒品未遂罪嫌」，然查
    ，依據起訴書之記載，係尚未犯販賣予林榮民即被查獲，是
    依據起訴事實被告丙○○所涉犯之法條，應為犯毒品危害防
    制條例第4條第6項、第2項之販賣第二級毒品未遂罪嫌，且
    起訴書亦將被告甲○○部分之涉犯法條，誤載為：「毒品危
    害防制條例第4條第5項、第2項之販賣第二級毒品未遂罪嫌
    」，是起訴書就犯罪事實與法條之記載均尚有未洽，而公訴
    意旨就被告甲○○、與丙○○係共犯部分，並未提出證據證
    明，且證人林榮民於警詢、偵查之陳述與原審之陳述不符而
    不具證據能力（理由前述），又林榮民於原審經過具結詳細
    交互詰問，係陳稱：「意念只是我心裡想的而已」，且始終
    未稱向丙○○購買第二級毒品與被告甲○○如何與丙○○共
    犯，再亦無被告甲○○與丙○○二人關於共犯之自白或陳述
    ，是並無證據證明林榮民係前往向被告丙○○毒品安非他命
    ，應認為被告甲○○與證人林榮民一致陳稱之林榮民係前往
    接甲○○回家之詞可信，而此部分並無被告丙○○、甲○○
    販賣第二級毒品予林榮民之自白，僅有證人林榮民之前述證
    詞而無補強證據擔保，且無積極證據證明被告丙○○與、甲○○就被訴販賣第二級毒品予林榮民有共同犯意聯絡與行為
    分擔，既不能證明被告丙○○、甲○○犯罪，自應諭知被告
    甲○○無罪，而被告丙○○部分，其持有與施用第二級毒品
    部分已經判決確定，依據前述說明，應為免訴之諭知（96年
    度台上字第1772號判決參照）。
(四)、原審疏未詳察，遽對被告甲○○、丙○○論罪科刑尚有未洽
    ，本件被告甲○○、丙○○上訴意旨否認犯罪指摘原判決不
    當為有理由，應將原判決撤銷改判，另為被告甲○○無罪，
    被告丙○○免訴之諭知。
據上論斷，應依刑事訴訟法第369條第1項前段、第364條、第301
條第1項、第302條第1款，判決如主文
本案經檢察官鄭富銘到庭執行職務。
中　　華　　民　　國　　96　　年　　10　　月　　23　　日
 　　　　　       刑事第十二庭  審判長法　官　 蔡永昌
                                      法　官　 陳榮和
                                      法　官　 施俊堯
以上正本證明與原本無異。
如不服本判決，應於收受送達後十日內向本院提出上訴書狀，其
未敘述上訴之理由者並得於提起上訴後十日內向本院補提理由書
（均須按他造當事人之人數附繕本）。
                                      書記官   孫佩琳
中　　華　　民　　國　　96　　年　　10　　月　　23　　日
